【裁判字號】    97,台上,1393
【裁判日期】    970703
【裁判案由】    請求給付費用
【裁判全文】
最高法院民事判決            九十七年度台上字第一三九三號
上  訴  人  台灣中油股份有限公司
法定代理人  甲○○
訴訟代理人  吳小燕律師
            許登科律師
            林欣屏律師
被 上訴 人  彰化縣政府
法定代理人  乙○○
訴訟代理人  李慶松律師
上列當事人間請求給付費用事件，上訴人對於中華民國九十七年
二月二十日台灣高等法院台中分院第二審判決（九十六年度重上
字第五八號），提起上訴，本院判決如下：
    主  文
上訴駁回。
第三審訴訟費用由上訴人負擔。
    理  由
本件上訴人主張：兩造於民國九十年三月六日簽訂「彰化縣溪州
垃圾資源回收（焚化）廠委託操作管理服務契約」（下稱系爭服
務契約），總價新台幣（下同）四億零二百零九萬元。除約定被
上訴人於保證噸數內按月給付伊每噸以一百四十八元計算之基本
操作費，並由伊取得售電及非售電之收益外，伊應負擔契約有效
期限二十年間之「溪州回收廠彌補風險」之保險費用。嗣伊向訴
外人富邦產物保險股份有限公司（下稱富邦公司）投保，於繳交
自九十年六月一日起至九十一年六月一日止之第一年保險期間之
保險費用七百四十萬零七百五十元後，旋發生「九一一恐怖攻擊
事件」（下稱九一一事件），保險費用因而驟升，致伊支付九十
一年度至九十三年度之保險費依序增為二千零五十一萬八千元、
一千六百三十萬元、九百六十萬元，遠高於第一年度之保險費。
該合計高出之二千四百二十一萬五千七百五十元保險費（下稱系
爭費用），確屬非可歸責於伊之事由，而為非訂約當時所得預料
之變更，倘認仍應依原有契約之效果而令伊負擔所增加之系爭費
用，顯違誠信原則，且不公平。爰基於情事變更原則，求為命被
上訴人如數給付系爭費用本息之判決。
被上訴人則以：伊除給付「操作費」外，並無其他給付義務。上
訴人於投標時未對保險費為確實估算，更未就二十年期間保險費
率變動風險為預估及控管，仍以最低價搶標，自難以九一一事件
所致保險費率變動，據之為情事變更而請求伊給付增加之保險費
用。況上訴人不依約投保長期保險，以取得穩定、較低之保險費
率，竟採逐年投保一年期保險之方式，其所生之不利益，亦屬可
歸責於上訴人本人，應無情事變更原則之適用。又上訴人自九十
年起因履行系爭服務契約已獲取相當利潤，且保險費用自九十四
年六月起即逐年降低，依原有契約令上訴人負擔所增加之系爭費
用，尤無不公平可言等詞，資為抗辯。
原審以：依系爭服務契約之約定，於契約有效期間內上訴人應向
保險公司投保，負擔保險費，並視為已分攤在基本操作費用內，
作為其內容之一部分。而依據台灣產物等保險股份有限公司及富
邦公司之覆函、中華民國產物保險商業同業公會於九十一年六月
二十一日向財政部提出之核備函，暨證人即前明台產物保險股份
有限公司營業副理李世瑤、富邦公司核保科長林國鈺之證詞，以
及行政院金融監督管理委員會保險局檢送之「長期火災保險費率
係數」表所載，足見系爭服務契約簽訂時，確有二年期以上至二
十年期不等之長期商業火災保險可供投保，且長期保險契約除於
保險期間內保費不再變動外，投保年數愈高，折扣係數愈高。乃
上訴人於簽訂系爭服務契約後，竟出具切結書，逕行投保一年期
保險，而非二十年之長期保險，致增加系爭保險費之支出，自係
可歸責於其本人之事由，非純因客觀之事實所引起，應無情事變
更原則之適用。至於九一一事件發生後，國際再保險費率之大幅
調升，固影響國內產險業者對於各項保險標的之風險評估及計算
保險費之基礎，惟與實際支出之保險費，並非當然成一定比率關
係，要保人仍可能因與保險人之往來關係，而取得較當時市場條
件優渥之保險契約，此觀系爭服務契約於競標時，競標之五家公
司提出之保險費報價，上訴人每年為二百萬元，但其他最高者
達一千六百五十六萬餘元，及上訴人環工事業所經理陳成文證稱
：當時投標書以二百萬元作為保險費之金額來計算投標金額，是
因為要得標，……，保險公司為了拿到我們公司的合約，會降低
保險費，縱使有發生保險費上差異，我們也可自行吸收等語即明
。參以上訴人投標時，就保險費之報價僅為每年二百萬元，於保
險市場費率並無明顯波動之情況下，與其為第一年保險契約之招
標（預算）核定底價一千二百三十七萬元，相差達一千萬元，與
其實際支付之第一年保險費七百四十萬零七百五十元，亦有巨額
差鉅等情，可知上訴人於投標時未將保險費率之各項可能變動、
影響因素估算在成本支出內，以反應成本於競標價格上，卻低價
搶標，則事後因保險費率變動所增加之保險費支出，由上訴人自
行承擔，自難認為顯失公平。況系爭長達二十年之契約，其原定
法律效果是否顯失公平，不能以某一特定年間，因某一特定事件
之發生，致單一項目成本增加，據以認定繼續原定契約效果顯失
公平，而應以該契約「整體」內容、各項權利義務綜合判斷，方
能認定。是以保險費用之支出，盱衡常理，苟無其他重大事變，
既應隨契約年數之增加而遞減。且依上訴人提出之九十年六月至
九十五年十二月止之溪州回收廠操作支出一覽表觀之，上訴人除
於九十一年度虧損五百八十三萬二千九百四十六元外，自九十年
度起至九十四年度止五年期間，經扣除上開虧損後之實際獲利仍
達八千零二十一萬八千九百十五元。縱認九一一事件導致上訴人
支付該年度較多之保險費，然就系爭契約整體原定效果而言，由
上訴人負擔系爭費用，應無顯失公平或違背誠信原則之情事。上
訴人依情事變更原則，請求被上訴人給付系爭保險費用，為無理
由，不應准許。因予維持第一審所為上訴人敗訴之判決，駁回其
上訴。經核於法洵無違誤。上訴意旨，指摘原審採證、認事、解
釋契約之職權行使，暨原判決贅述之理由為不當，求予廢棄，非
有理由。
據上論結，本件上訴為無理由。依民事訴訟法第四百八十一條、
第四百四十九條第一項、第七十八條，判決如主文。
中    華    民    國  九十七  年    七    月    三    日
                      最高法院民事第三庭
                          審判長法官  蘇  茂  秋
                                法官  陳  碧  玉
                                法官  劉  靜  嫻
                                法官  張  宗  權
                                法官  陳  重  瑜
      本件正本證明與原本無異
                                      書  記  官
中    華    民    國  九十七  年    七    月   十五   日
                                                      Ｅ


司法院資訊處製作；財團法人民間司法改革基金會備份。
